臺灣臺中地方法院民事判決　九十年度訴字第二七八○號
　　原　　　告　乙○○
　　被　　　告　甲○○
右當事人間請求給付工程款事件，本院判決如左：
    主      文
被告應給付原告新台幣伍拾萬玖仟伍佰肆拾元及自民國九十年六月九日起至清償日
止，按週年利率百分之五計算之利息。
訴訟費用由被告負擔。
    事      實
甲、原告方面：
  一、聲明：如主文所示。
  二、陳述：
    (一)原告於民國（下同）八十九年七、八月間向被告承攬施作台中市○○路「賜安
      宮關帝廟」之裝潢工程，工程款分別為新台幣（下同）六十九萬六千五百元及
      九萬五千五百四十元，詎工程完工後，被告僅支付工程款二十五萬二千五百元
      ，餘款五十三萬九千五百四十元迄未給付，屢經催討均無效果，爰依承攬之法
      律關係訴請被告給付工程款，及自起訴狀繕本送達翌日（即九十年六月九日）
      起之法定遲延利息。
    (二)原告承攬系爭裝潢工程均係與被告接洽，由被告帶原告到施工現場，且有關施
      工細節、工程內容均係與被告洽談，已經支付之工程款亦均係由被告交付，不
      知賜安宮有籌備籌建委員會，八十九年六月底被告找原告承作系爭裝潢工程時
      ，也沒有說有籌備籌建委員會，直到系爭裝潢工程快完工，被告才說有一委員
      會，但也沒有說是由委員會付錢，也不曾介紹哪一位是委員，原告並不認識侯
      貴生、張榮昌、吳振輝等人，亦從未見過侯貴生，只知被告所交付之支票中有
      一張是以吳振輝為發票人，但嗣後經提示未獲付款，。
    (三)被告原在其住家設置「賜安宮」多年，原告前於八十七年間即曾承攬被告設於
      其住處之「賜安宮」工程，系爭裝潢工程係被告向原告稱「賜安宮」要遷到太
      原路底，才找原告前去裝潢，被告並非只是介紹人而已。
  三、證據：提出估價單三紙、支票暨退票理由單二紙、照片四幀為證。
乙、被告方面：
    被告未於最後言詞辯論期日到場，據其前到場所為聲明、陳述如后：
  一、聲明：原告之訴駁回。
  二、陳述：
    (一)原告係向「賜安宮籌備籌建委員會」承攬系爭「賜安宮關帝廟」之裝潢工程，
      被告僅係介紹人而已，並非承攬契約之當事人，系爭裝潢工程如係被告發包，
      兩造應該簽立契約，至原告所提出之估價單上記載「台中趙老師」字樣，係原
      告單方面之記載，況該估價單亦未經被告簽名，不足證明被告係系爭裝潢工程
      契約之當事人。原告承作系爭裝潢工程後，因「賜安宮籌備籌建委員會」交付
      原告用以支付工程款之支票退票，原告來找被告協調，被告才出面幫忙協調，
      然被告與原告間並無債務關係存在，原告起訴請求被告給付工程款實無理由。
    (二)系爭裝潢工程並未定立書面契約，亦未言明付款方式。被告僅係「賜安宮籌備
      籌建委員會」委員之一，系爭裝潢工程並非被告所發包，被告僅係出於熱心幫
      忙而出人出力，當初洽談系爭裝潢工程及系爭工程施作時，「賜安宮籌備籌建
      委員會」主任委員侯貴生均有在場，當時有說廟有籌備委員會，而交付原告之
      工程款二十五萬二千五百元雖均係由被告交付予原告，但僅係代替「賜安宮關
      帝廟」給付，並非以被告名義給付工程款，而付予原告之款項均是委員拿現金
      票及現金來，再由被告直接交付給原告，現金票部分均是委員所交付再轉交原
      告，現金部分是委員的捐獻，是當場捐獻就拿給原告，因「賜安宮籌備籌建委
      員會」當初沒有建立會計流程，故只叫原告到被告所經營之公司去寫下收據憑
      證，證明原告有領到該些工程款，「賜安宮」目前已與被告無關。
    (三)原告自認系爭裝潢工程之「工程金額是我做完後寫估價單去請款的」，顯然該
      估價單上工程內容、金額均是原告事後片面決定，未經被告同意，亦未經被告
      簽名確認，故兩造間不成立承攬契約，況系爭裝潢工程尚有廚房門木工修改部
      分尚未油漆、神殿部分因施工不良龜裂未修補，乃屬未完工，亦未經驗收，原
      告仍無請求給付工程款之權。
  三、證據：請求訊問證人周純翎、吳振輝。
    理      由
一、被告未於言詞辯論期日到場，核無民事訴訟法第三百八十六條各款所列情形，依
    原告之聲請，由其一造辯論而為判決。
二、原告主張：原告於八十九年七、八月間承攬被告台中市○○路「賜安宮關帝廟」
    之裝潢工程，工程款分別為六十九萬六千五百元及九萬五千五百四十元，詎工程
    完工後，被告僅支付工程款二十五萬二千五百元，餘款五十三萬九千五百四十元
    迄未給付，爰依承攬之法律關係訴請被告給付工程款等語。被告則以：被告並非
    系爭裝潢工程承攬契約之當事人，而僅係介紹人，原告係向「賜安宮籌備籌建委
    員會」承攬系爭裝潢工程，及系爭裝潢工程尚未完工驗收等語，資為抗辯。
三、查原告主張其於八十九年七、八月間因承攬坐落台中市○○路之「賜安宮關帝廟
    」裝潢工程，而至該「賜安宮關帝廟」施工，工程完工後，迄今僅獲支付部分工
    程款二十五萬二千五百元，尚有工程款五十三萬九千五百四十元未獲支付之事實
    ，為被告所不爭執，並自認系爭裝潢工程已付之工程款二十五萬二千五百元係由
    被告交付原告之事實，且有原告所提出之估價單、支票暨退票理由單各二紙可資
    為證，堪信原告之上揭主張為真正。至原告主張系爭裝潢工程係向被告所承攬乙
    節，則為被告所否認，並辯稱僅係系爭裝潢工程之介紹人，基於熱心而代「賜安
    宮籌備籌建委員會」處理事務，非系爭裝潢工程承攬契約之當事人，系爭承攬工
    程之定作人應為「賜安宮籌備籌建委員會」，是本件爭執之焦點乃被告是否系爭
    裝潢工程承攬契約之定作人，經查：
  (一)按當事人主張有利於己之事實者，就其事實有舉證之責任，民事訴訟法第二百七
    十七條第一項定有明文。又代理他人為法律行為，需向為法律行為之相對人表明
    代理之意旨，並以本人名義為法律行為，始生代理之法律效果，而使法律行為直
    接於相對人與本人間發生效力，如未向法律行為之相對人表明代理之意旨，復未
    以本人之名義為之，則該法律行為無從於相對人與本人間直接發生效力，而應由
    行為人自負其責。查，被告就原告主張系爭裝潢工程自洽談承攬事項時起，即係
    與被告洽談，有關施工細節，亦均係由被告指示乙節，均不爭執，惟以僅係熱心
    代「賜安宮籌備籌建委員會」處理事務為辯，被告就系爭裝潢工程係由其接洽、
    指示施工細節乙節既不爭執，則被告就其所辯於系爭裝潢工程發包之初，即已向
    原告表明其僅係代「賜安宮籌備籌建委員會」處理系爭裝潢工程事宜、其非契約
    當事人之利己事實，自應負舉證責任。查，被告雖舉證人周純翎、吳振輝為「賜
    安宮關帝廟」確有「賜安宮籌備籌建委員會」存在，系爭承攬工程並係由「賜安
    宮籌備籌建委員會」發包之證據。惟查，證人周純翎證稱：「我對兩造間關於賜
    安宮的交涉過程不了解，我在當時是擔任被告公司的會計人員，只有作交付的動
    作。」等語，證人周純翎對兩造關於系爭裝潢工程之交涉過程既未參與，復稱不
    了解情形，則證人周純翎之證言已無從據為被告於與原告交涉系爭裝潢工程時，
    確有向原告表明系爭裝潢工程係「賜安宮籌備籌建委員會」所發包，其僅係代理
    處理之意旨，且證人周純翎另稱有代交付款項予原告，並就其所交付原告之款項
    之來源稱：「委員會會打電話來跟我說他會請人拿工程款過來，到時會有廠商來
    拿錢，叫我交付款項，我只是將錢交付給廠商而已．．．」、「．．．交付的款
    項是委員會拿給我的。」等語，然於進一步追問係「委員會」何人聯絡、拿來時
    ，證人周純翎除能明確說出被告一人外，卻均無法說出任一委員之姓名，按諸常
    情，受委託代他人收付、轉交款項，縱然不過問所收付、轉交款項之用途、緣由
    ，絕不致連拿款項來之人姓名都不知悉，證人周純翎所述已悖常情，且與被告所
    述其付予原告之款項均是委員拿現金票及現金來，再由被告直接交付原告，現金
    票部分均是委員所交付再轉交原告，現金部分是委員的捐獻，是當場捐獻就拿給
    原告等語，大相逕庭，證人周純翎所述委難採信；至證人吳振輝雖證稱「賜安宮
    關帝廟」確實有籌備籌建委員會之存在，系爭裝潢工程係委員會主委侯貴生透過
    被告找原告承攬，並稱其亦為委員之一等語，然吳振輝並自承知道系爭裝潢工程
    是主委侯貴生透過被告找原告來裝潢，是在廟裡聽侯貴生提起的，系爭裝潢工程
    開始裝潢時沒見過原告，直到工程進行到一半時，才有到系爭裝潢工程之施工現
    場，但未曾與原告打過招呼等情，則證人吳振輝所述乃屬傳聞之言詞，已不足為
    認定事實之證據，況證人吳振輝係系爭裝潢工程已進行至一半時，才到該「賜安
    宮關帝廟」現場而與原告有所會面，並未參與或親自見聞兩造接洽系爭裝潢工程
    之過程，其所言自亦不足採為被告於委託原告施作系爭裝潢工程之初，即有表明
    系爭裝潢工程係「賜安宮籌備籌建委員會」所委託施工、被告僅係代為處理事務
    之意旨之證據。基上，被告既無法舉證證明於與原告接洽系爭裝潢工程之初，已
    有表明其係代理「賜安宮籌備籌建委員會」處理事務之意旨，則被告自應自負系
    爭裝潢工程定作人之責。
  (二)次按「稱承攬者，謂當事人約定，一方為他方完成一定之工作，他方俟工作完成
    ，給付報酬之契約。」民法第四百九十條定有明文。依上規定，足見承攬契約為
    諾成、不要式契約，只要當事人意思表示合致，契約即屬成立，並不以簽立書面
    契約為必要。被告就系爭裝潢工程自洽談承攬事項時起，乃至有關施工細節、工
    程款支付，均係由被告指示、交付，被告復未能舉證於系爭裝潢工程發包之初曾
    對原告表明代理之意旨，均如前述，則系爭裝潢工程於兩造就工作項目、報酬計
    算方式達成合意時，即已在兩造間有效成立，並不以書立書面契約或經被告簽名
    確認為必要，揆之前開規定及說明甚明，被告以兩造並未簽訂書面契約，亦未經
    被告簽名確認，抗辯非系爭裝潢工程之契約當事人，委屬無據。
  (三)末按被告另抗辯系爭裝潢工程尚有廚房門油漆部分未完工，並尚有神殿部分施工
    不良處未修補等語。然查，原告否認有承攬油漆部分之工作，經核閱原告所提出
    請款之估價單上，確亦無請求被告給付油漆款之項目，而被告抗辯原告就神殿部
    分施工有瑕疵未修補部分，被告則迄未舉出原告所施作之神殿部分有如何之瑕疵
    ，亦未另行舉證證明原告尚有何項工程尚未施作，則被告辯稱系爭裝潢工程尚未
    完工云云，亦不足採。
四、綜據上述，原告依承攬契約之法律關係請求被告給付承攬報酬五十三萬九千五百
    四十元及自九十年六月九日（及起訴狀繕本送達翌日）起至清償日止按週年利率
    百分之五計算之法定遲延利息，即屬有據，應予准許。
五、本件事證已臻明確，兩造其餘攻擊防禦方法及舉證，經審酌均於判決結果無影響
    ，爰不一一論述，附此敘明。
六、據上論結，本件原告之訴為有理由，依民事訴訟法第三百八十五條第一項前段、
    第七十八條，判決如主文。
中　　　華　　　民　　　國　　九十一　　年　　　五　　　月　　二十  　　日
                                        臺灣臺中地方法院民事第一庭
~B法　　　官　呂麗玉
右為正本係照原本作成
如對本判決上訴，須於判決送達後二十日內，向本院提出上訴狀，同時表明上訴理由
；如已於本判決宣示後送達前提起上訴者，應於判決送達後十日內補具上訴理由，並
按他造當事人之人數附繕本。
中　　　華　　　民　　　國　　九十一　　年　　　五　　　月　　二十七　　日
~B法院書記官
